【裁判字號】    89,訴,1191
【裁判日期】    900228
【裁判案由】    清償借款
【裁判全文】
臺灣屏東地方法院民事判決      八十九年度訴字第一一九一號
    原      告    台灣銀行
    法定代理人    乙○○
    訴訟代理人    戊○○
    複  代理人    丙○○
    被      告    甲○○○
    訴訟代理人    孔福平律師
    複  代理人    黃光宇律師
    被      告    丁○○      .
右當事人間請求清償借款事件，本院判決如左：
    主      文
被告應連帶給付原告新台幣肆佰萬元，及自民國八十八年十二月二十四日起至清償日
止按週年利率百分之十點二五計算之利息，暨自民國八十九年一月二十四日起至清償
日止，逾期在六個月以內部分按上開利率百分之十，逾期超過六個月以上部分按上開
利率百分之二十計算之違約金。
訴訟費用由被告連帶負擔。
本判決於原告以新台幣壹佰參拾肆萬供擔保後，得假執行。但被告甲○○○於假執行
程序實施前，如以新台幣肆佰萬元預供擔保，得免為假執行。
    事      實
甲、原告方面：
一、聲明：求為判決除假執行擔保金額外，如主文所示。
二、陳述：
    被告甲○○○於八十六年一月二十四日邀同被告丁○○為連帶保證人，向原告借
    款新台幣（下同）四百萬元，約定借款期限自該日起至八十九年一月二十四日止
    ，利息按週年利率百分之十點二五計算，本金到期一次清償，利息按月計付，如
    未依約清償時，除依上開約定利率計息外，逾期在六個月以內者，並應按約定利
    率百分之十，超過六個月以上者，應按約定利率百分之二十計付違約金。嗣被告
    甲○○○借得上開款項後，僅繳息至八十八年十二月二十三日，並未依約屆期清
    償本金，屢經催討均置之不理，計尚欠如主文一項所示之本金，爰依消費借貸及
    連帶保證法律關係，請求被告連帶給付如主文第一項所示之本金、利息及違約金
    。
三、對被告抗辯所為陳述：
（一）系爭借款之借據及授信約定書上被告甲○○○之印章相同，而東港信用合作社
      對借款之撥貸審核乃以借據上印章是否與授信約定書上所存留印鑑相符為據，
      且依授信約定書第二條約定「立約人因名稱、組織、章程內容、印鑑、代表人
      、代表人權限範圍或其他足以影嚮貴社權益變更情事發生時，應即以書面將變
      更情事通知貴社，並辦妥變更或註銷留存印鑑之手續。於未為前項通知及變更
      或註銷留存印鑑手續前與貴社所為之交易，立約人均願負其責任，如造成貴社
      損害，並負賠償責任。」被告秀甲○○○既留存印鑑向原告借款，其自應依民
      法第一百六十九條規定對原告負授權人之責任。
（二）訴外人孔昭淵邀同訴外人林清根及洪金雞為連帶保證人向原告借款六十萬元，
      經本件被告丁○○進行對保後，訴外人孔昭淵、林清根及洪金雞亦均矢口否認
      曾為借款及連帶保證，惟經原告對洪金雞之財產聲請假扣押後，洪金雞已於九
      十年一月四日代為清償該筆借款，此與系爭借款之行為模式極為相似，足認被
      告丁○○稱不知原告曾否對被告甲○○○進行對保乙節，與事實不符，其乃意
      圖為被告甲○○○脫責。被告甲○○○對系爭借款應為知情，並曾委託或授權
      被告丁○○以其名義借款，被告甲○○○就系爭借款應負表見代理之授權人責
      任。
（三）被告丁○○之保證行為既為真正，則借款人即被告甲○○○對其借款行為不應
      推諉為不知。
四、證據：提出授信約定書五件、借據三件、約定書、放款客戶資料全部查詢單、客
    戶往來明細查詢單及放款對帳單各一件、以及他項權利證明書及抵押權設定契約
    書影本各一件為證，並請求訊問證人蕭敬能。
乙、被告方面：
一、被告甲○○○部分：
（一）聲明：求為判決1.駁回原告之訴。2.如受不利判決，願供擔保請准宣告免為假
      執行。
（二）陳述：
    1.被告丁○○利用擔任東港信用合作社高級主管之便，擅自冒用其親友包括被告
      甲○○○在內之名義，或為借款人，或為連帶保證人向東港信用合作社貸款乙
      節，被告丁○○業於八十九年十月五日向屏東地方法院檢察署檢察官自首，而
      系爭借款即係被告丁○○以上開方式所為。原告所提借據及授信約定上簽名蓋
      章均非被告甲○○○所為，該印張亦非被告甲○○○所有，被告甲○○○未曾
      向原告借款，亦未有原告之職員就系爭借款與被告甲○○○進行對保。
    2.被告甲○○○的公公係被告丁○○之妻孔玉秀的養父，被告甲○○○之夫習慣
      準備全家身分證影本以參加股票抽籤，而家中抽屜亦從未上鎖，被告丁○○與
      其妻時常回娘家，如渠等心存不良，則可以輕易拿到被告甲○○○之身分證。
    3.原告概括承受東港信用合作社乙節，違反大法會議解釋釋字第四八八號及四八
      九號解釋意旨而違法，並不符合社會公平正義原則。
（三）證據：提出刑事自首狀及剪報各一件、借據八件、活期存款存摺影本四件、郵
      政存簿儲金儲金簿影本一件為證，並請求鑑定系爭借款之借據上簽名究否為被
      告甲○○○之筆跡。
二、被告丁○○部分：
（一）聲明：求為判決駁回原告之訴。
（二）陳述：
    1.原告所提借據及授信約定書上「丁○○」係伊親自簽立，而「甲○○○」部分
      是伊找別人簽的，至於究為何人所簽，伊已不復記憶，至其上「甲○○○」印
      章則係伊偽刻的。被告甲○○○曾交予其身分證影本請伊幫忙領股票。
    2.伊未就系爭借款與證人蕭敬能進行對保，因蕭敬能認得伊的筆跡，伊簽完名即
      將相關文件交與蕭敬能辦理相關手續，伊不知道蕭敬能曾否就系爭借款與被告
      甲○○○進行對保。
    3.證人蕭敬能曾在新園分社服務過，其每天上班需經過被告甲○○○的家，且其
      與伊岳父熟識，其稱不知被告甲○○○的家顯與事實不符。
    理      由
一、本件原告起訴主張被告甲○○○於八十六年一月二十四日邀同被告丁○○為連帶
    保證人，向原告借款四百萬元，約定借款期限自該日起至八十九年一月二十四日
    止，利息按週年利率百分之十點二五，本金到期一次清償，而利息按月計付，如
    未依約清償時，除依上開約定利率計息外，逾期在六個月以內者，並應按約定利
    率百分之十，超過六個月以上者，應按約定利率百分之二十計付違約金。嗣被告
    甲○○○借得上開款項後，僅繳息至八十八年十二月二十三日，並未依約屆期清
    償本金，屢經催討均置之不理，計尚欠如主文第一項所示之本金之事實，業據原
    告提出與所述相符借據、授信約定書、放款客戶資料全部查詢單、客戶往來明細
    查詢單及放款對帳單等件為證，自堪信原告之主張為真實，至被告甲○○○辯稱
    原告所提借據及授信約定上簽名蓋章均非其所為，其未曾向原告借款，亦未有原
    告之職員就系爭借款與其進行對保云云，經查：
（一）原告所提系爭借款之授信約定書二件，其中被告丁○○之授信約定書，其對保
      時間記載為八十六年一月十六日上午九點零五分，其對保地點記載為總社；又
      被告甲○○○之授信約定書，其對保時間記載為八十六年一月十七日上午十點
      五十分，其對保地點記載為自宅，且此二件授信約定書之對保人欄內均具「蕭
      敬能」印章。
（二）被告丁○○於本院審理時陳稱：「我沒有與蕭敬能對保，我的簽名是我先簽的
      ，而蕭敬能他們都認得我的筆跡，我將所有文件交給蕭敬能他們辦後，蕭敬能
      沒有與我對保，至於他有沒有去找被告甲○○○對保，我就不知道。」等語（
      見本院九十年二月十四日言詞辯論筆錄）。其中被告丁○○曾將系爭借款相關
      文件交與證人蕭敬能乙節，與上開授信約定書記載對保地點為總社及對保人為
      蕭敬能之情節大致相符。
（三）證人即系爭借款對保人蕭敬能於本院審理時證稱：「我是在八十六年十一月十
      七日我先在合作社與丁○○對保，後來丁○○又帶我去被告甲○○○家中與其
      對保，我們到她家時，被告甲○○○人在樓上，丁○○就到樓上去叫她下來，
      他下來後，丁○○就拿授信約定書給她簽，被告甲○○○就在授信約定書上簽
      名，而印章是丁○○在合作社就先蓋好的。」等語。（見本院九十年一月十日
      言詞辯論筆錄）；復證稱：「她（指被告甲○○○）家是兩間房子連在一起，
      我們先在左邊房子等，但是因為被告甲○○○不在這棟房子，被告丁○○就到
      右邊的房子叫被告甲○○○，他叫她來，被告丁○○就叫被告甲○○○到左邊
      房子來，後來被告丁○○就將借據（應指授信約定書）攤在桌上叫被告甲○○
      ○在借據（應指授信約定書）上簽名，我是親眼看見被告甲○○○在借據（應
      指授信約定書）上簽名。」等語（見本院九十年二月十日四言詞辯論筆錄）。
      此與上開授信約定書記載對保地點為自宅乙節大致相符，且與上開二件授信約
      定書所載對保先後順序大致相符。
（四）從而，被告丁○○之陳述及證人蕭敬能之證述，與上開二件授信約定書記載內
      容大致相符，堪信原告之前揭主張為真實，而被告甲○○○所辯前詞，尚非可
      採。
二、至被告甲○○○辯稱：原告概括承受東港信用合作社乙節，違反大法會議解釋釋
    字第四八八號及四八九號解釋意旨而違法，並不符合社會公平正義原則云云。按
    大法官會議解釋釋字第四八八號解釋文：「憲法第十五條規定，人民財產權應予
    保障。對人民財產權之限制，必須合於憲法第二十三條所定必要程度，並以法律
    定之，其由立法機關明確授權行政機關以命令訂定者，須據以發布之命令符合立
    法意旨且未逾越授權範圍時，始為憲法之所許，迭經本院解釋在案。信用合作社
    法第二十七條第一項及銀行法第六十二條第一項係為保障存款人權益，並兼顧金
    融秩序之安定而設，金融機構監管接管辦法第十一條第一項第三款及第十四條第
    四款雖亦有銀行法第六十二條第三項授權之依據，惟基於保障人民權利之考量，
    法律規定之實體內容固不得違背憲法，其為實施實體內容之程序及提供適時之司
    法救濟途徑，亦應有合理規定，方符憲法維護人民權利之意旨；法律授權行政機
    關訂定之命令，為適當執行法律之規定，尤須對採取影響人民權利之行政措施時
    ，其應遵行之程序作必要之規範。前述銀行法、信用合作社法及金融機構監管接
    管辦法所定之各種措施，對銀行、信用合作社之股東（社員）、經營者及其他利
    害關係人，既皆有重大影響，該等法規僅就主管機關作成行政處分加以規定，未
    能對作成處分前，如何情形須聽取股東、社員、經營者或利害關係人陳述之意見
    或徵詢地方自治團體相關機關（涉及各該地方自治團體經營之金融機構）之意見
    設置明文。又上開辦法允許主管機關逕行指派機關（機構）或人員為監管人或接
    管人，並使接管人取得經營權及財產管理處分權，復由接管人及主管機關決定概
    括讓與全部或部分業務及資產負債，或與他金融機構合併，無須斟酌受接管之金
    融機構股東或社員大會決議之可行性，亦不考慮該金融機構能否適時提供相當資
    金、擔保或其他解決其資產不足清償債務之有效方法，皆與憲法保障人民財產權
    之意旨未盡相符。前述法規主管機關均應依本解釋儘速檢討修正。」是此解釋意
    旨充其量僅係指摘銀行法、信用合作社法及金融機構監管接管辦法所定之各種措
    施，於作成接管或監管金融機構處分前，未能聽取股東、社員、經營者或利害關
    係人陳述意見或徵詢地方自治團體相關機關（涉及各該地方自治團體經營之金融
    機構）之意見，及未斟酌受接管之金融機構股東或社員大會決議之可行性，以及
    未考慮該金融機構能否適時提供相當資金、擔保或其他解決其資產不足清償債務
    之有效方法，然此等接管或監管金融機構處分尚與該被接管或監管金融機構之債
    務人的權益無涉，是被告甲○○○所辯前詞，尚非可取。復按大法官會議解釋釋
    字第四八九號解釋文：「信用合作社法第二十七條第一項及銀行法第六十二條第
    一項、第二項所稱主管機關對違反法令、章程或無法健全經營而損及社員及存款
    人權益之合作社或因業務或財務狀況顯著惡化之銀行，得分別為撤銷決議、撤換
    職員、限制發給理、監事酬勞或停止、解除其職務，停止業務限期清理、派員監
    管、接管、合併、命令解散、撤銷許可及其他必要處置。其中必要處置係指在符
    合信用合作社法第二十七條第一項「無法健全經營而有損及社員及存款人權益之
    虞時」或銀行法第六十二條第一項「銀行因業務或財務狀況顯著惡化，不能支付
    其債務或有損及存款人利益之虞時」之前提下，因情況急迫，縱然採取上開法律
    所舉之措施，勢將不能實現預期效果時，所為不得已之合理手段而言。主管機關
    對財務狀況顯著惡化、無法健全經營之銀行或信用合作社促使其由其他金融機構
    概括承受，應合於前述要件外，尚須被概括承受之銀行或信用合作社未能適時提
    供相當資金、擔保或其他解決其資產不足清償債務之有效方法時，經依相關法令
    規定辦理概括承受之程序，始符合必要處置之意旨。」是此解釋意旨僅在說明於
    信用合作社無法健全經營而有損及社員及存款人權益之虞時或於銀行因業務或財
    務狀況顯著惡化，不能支付其債務或有損及存款人利益之虞時，而該信用合作社
    或銀行未能適時提供相當資金、擔保或其他解決其資產不足清償債務之有效方法
    時，始得依相關法令規定辦理概括承受之程序，然此等信用合作社或銀行之概括
    承受尚與該信用合作社或銀行之債務人的權益無涉，是被告甲○○○所辯前詞，
    尚非可取。
三、被告甲○○○就系爭借款既尚欠前開金額未為清償，則原告本於消費借貸及連帶
    保證之法律關係，訴請被告連帶給付如主文第一項所示之本金、利息及違約金，
    洵屬適法，應予准許。
據上論結，本件原告之訴為有理由，依民事訴訟法第八十五條第二項、第三百九十條
第二項、第三百九十二條，判決如主文。
中     華      民     國      九十     年     二      月      二十八    日
                                  臺灣屏東地方法院民事第二庭
~B法      官  賴秀雯
右為正本係照原本作成。
如對本判決上訴，須於判決送達後廿日內，向本院提出上訴狀。
~B法院書記官  滕一珍
中      華      民      國     九十     年     二      月     二十八    日


司法院資訊處製作；財團法人民間司法改革基金會備份。
